【裁判字號】    95,訴,2627
【裁判日期】    970626
【裁判案由】    國軍老舊眷村改建條例
【裁判全文】
臺北高等行政法院判決
                                     95年度訴字第02627號
                              .
原      告  甲○○
訴訟代理人  乙○○
被      告  國防部總政治作戰局
代  表  人  楊天嘯（局長）
訴訟代理人  洪大植律師
            徐克銘律師（兼送達代收人）
上一人
複代理人    林建志律師
上列當事人間因國軍老舊眷村改建條例事件，提起行政訴訟，本
院判決如下：
    主  文
原告之訴駁回。
訴訟費用由原告負擔。
    事  實
一、事實概要：
  (一)原告原係嘉義市廣仁新村（下稱廣仁新村）之眷戶，於民國
    （下同）87年4 月2 日向國防部提出經認證之嘉義市一五六
    村改建基地原眷戶眷舍改（遷）建申請書，選擇依規定配購
    建國一五六村改建基地上校階30坪型住宅乙戶，並辦理自費
    增坪。惟原告因無力繳交貸款，於93、94年間多次向國防部
    憲兵司令部（下稱憲兵司令部）提出專案申請，請求變更原
    申購選項為領取完工價輔助購宅款，因不符合殘障、貧病之
    特殊情形而遭否准。原告復於95年3 月13日提出95年臺北市
    政府所核發之身心障礙證明，申請變更申購選項及請求核撥
    輔助購宅款款項，經國防部以95年3 月31日勁勢字第095000
    4617號令轉知憲兵司令部准許原告變更認證選項備查。憲兵
    司令部乃據此協助原告辦理變更選項法院認證作業，俾進行
    眷舍改建完工後輔助購宅款發放之後續審查事宜，並於原告
    辦理重新認證完畢後，以95年6 月20日容政字第0950005979
    號函呈報國防部軍備局（下稱軍備局）進行本件後續審查撥
    款程序。其後歷經補提原告斷水電及戶籍遷出之證明、釐清
    補正相關領款清冊數額、原告辦理重新認證申請書選填之選
    項記載及應備文件不齊全等事項補正，致尚未核定期間，原
    告即以其應請領之輔助購宅款遭被告剋扣不發，逕向本院提
    起本件給付訴訟，請求被告迅速發給輔助購宅款，並將其於
    94年4 月25日繳交之配購眷舍自備款1,067,174 元返還。
  (二)嗣國防部審查完畢，以95年12月11日昌易字第0950017440號
    令知憲兵司令部，原告可獲核撥完工價輔助購宅款新台幣（
    下同）1,265,000 元暨退還交屋已繳自備款1,050,000 元。
    憲兵司令部即以95年12月22日定繕字第0950012610號令，命
    憲兵203 指揮部逕將原告前揭可獲之輔助購宅款及退還自備
    款款項撥入原告在合作金庫商業銀行之帳戶，並轉知原告。
    原告即以其配售房地總價之決算價為3,624,120 元，扣除自
    費增坪4 坪價款426,367 元，實得輔助購宅款應為3,197,75
    3 元，業經於95年12月27日核撥1,265,000 元，尚有餘款1,
    932,753 元未發給；另其於94年4 月25日繳交配購眷舍之自
    備款，僅獲退還1,050,000 元，尚有餘款17,174元，請求被
    告一併返還，並自94年5月17日起算之利息。
二、兩造聲明：
  (一)原告聲明：
    1.被告應給付原告1,949,927 元（輔助購宅款1,932,753 元
      及自備款未歸還餘款17,174元），及自94年5 月17日起至
      清償日止按年息百分之五計算之利息。
    2.訴訟費用由被告負擔。
  (二)被告聲明：
    1.駁回原告之訴。
    2.訴訟費用由原告負擔。
三、兩造之主張：
  (一)原告主張之理由：
    1.依國軍老舊眷村改建條例（下稱眷改條例）第21條：「依
      本條例第22條規劃改建之眷村，其原眷戶有三分之二以上
      同意改建，並具殘障、貧病之特殊需要者，經依本條例第
      21條自願領取輔助購宅款時，主管機關得發給之。」可知
      於核准時承辦人員即應從速核發輔助購宅款。
    2.依眷改條例施行細則第19條規定可知原眷戶自願領取輔助
      購宅款後搬遷者可分為基地建造完成前及基地建造完成後
      2 種。原告係於基地建造完成後，自願領取輔助購宅款搬
      遷者，其可獲得輔助購宅款之數額，應依決算後之房地總
      價計算之。查原告所獲配售屋之房地總價決算價為3,624,
      120 元，扣除自費增坪4 坪價款426,367 元，實得輔助購
      宅款應為3,197,753 元，且已繳交自備款1,067,174 元。
      被告於95年12月27日已撥輔助購宅款1,265,000 元，尚有
      餘款1,932,753 元，而自備款部分亦僅退還1,050,000 元
      ，尚有17,174元未歸還。又本案作業已於94年4 月5 日完
      成，有交屋程序表及交屋各坪房地總價及貸款金額概算說
      明表等可證，被告自不應以作業尚未完成拖延發款。
    3.被告訴稱17,174元之餘款為手續費云云。惟查原告業已繳
      畢中國農民銀行嘉義分行票詢費400 元、經國新城交屋時
      繳交代書之各項繕本及書狀費480 元、代辦費192 元、經
      國新城社區管理費5,000 元、住宅火災保險費1,692 元、
      大瀚地政事務所繕本費40元及刻印50元等手續費，自無尚
      未完成之手續而須繳交費用。
  (二)被告主張之理由：
    1.依眷改條例第2 條第1 項、第5 條第1 項規定及鈞院95年
      度訴字第3205號判決見解可知關於原眷戶輔助購宅權益之
      權責機關為國防部。復觀諸國防部95年3 月31日勁勢字第
      0950004617號令准予備查原告申請變更認證選項案、原告
      簽立之「辦理嘉義市國軍老舊眷村原眷戶輔導購置『經國
      新城』眷宅申請書」載有「此致國防部」等語、國防部95
      年12月11日昌易字第0950017440號令核撥原告完工價輔助
      購宅款暨退還交屋已繳自備款及國防部94年4 月12日勁勢
      字第0940005087號令核定嘉義市「建國一五六村改建基地
      」完工分戶房地總價暨原眷戶領取完工輔助購宅款概算金
      額等情，可知本件係由國防部決定核撥原告輔助購宅款及
      退還已繳自備款，且原告變更認證選項改為領取輔助購宅
      款之意思亦係以國防部為表達對象，是決定核撥原眷戶輔
      助購宅款及退還自備款應為國防部之權責範圍。被告為國
      防部所屬機關，係負責相關交辦業務之執行，是否核撥輔
      助購宅款之決定權責仍屬國防部，此觀諸被告94年7 月22
      日勁勢字第0940011128號函亦載明「如符合條件者，請貴
      部另案呈報國防部審辦」等語可證，是原告以被告為起訴
      對象，應屬當事人不適格。
    2.原告主張應發放輔助購宅款之金額，應以34坪型之房地總
      價3,624,120 元，扣除自費增坪4 坪價款426,367 元，及
      被告已先行發放之1,265,000 元，尚應給付1,932,753 元
      ，且自備款部分被告僅返還1,050,000 元，尚有17,174元
      未返還，被告計應給付其1,949,927 元暨遲延利息云云。
      惟查：
      (1)查原告為「廣仁新村」原眷戶，原認證選項為申購「經
        國新城」自費增坪型之改建住宅，嗣於所申購改建住宅
        完工並辦理交屋後，提出臺北市政府所核發之身心障礙
        證明，申請變更申購選項並請求核撥輔助購宅款款項。
        依眷改條例施行細則第19條第3 項及國軍老舊眷村改建
        基地完工後無法辦理交屋之處理原則第5 條第1 項第3
        款規定，在國防部同意准許原告變更申購選項後，原告
        依法可獲輔助購宅款之給與，其數額之計算係以原告申
        購之住宅標售處分完成後，扣除必要費用後之餘額為準
        ，或有出現標售處分價款高於完工價之情形時，則改依
        完工價輔助購宅款數額發給之。故在行政機關將原告申
        購之改建住宅處分完成前，即可先行發給完工價50% 之
        輔助購宅款，俟改建住宅標售處分完成後，原告可領取
        之輔助購宅款數額經精確算定，再另行發給餘額款項。
        原告申購之「經國新城」改建住宅，其決算後之房地總
        價為2,530,000 元，被告尚未完成原告申購之改建住宅
        標售處分，乃依完工價輔助購宅款50% 之數額，先行核
        撥1,265,000 元予原告，並無違誤。
      (2)原告主張應發放輔助購宅款之金額3,624,120 元，係以
        「嘉義市『建國一五六新村改建基地』交屋各坪型房地
        總價及貸款金額概算說明表」所載之G 區34坪型房地總
        價為據，惟原告係上校退伍，依眷改條例第16條及國軍
        老舊眷村改建配售坪型辦法第2 條規定，自應依30坪型
        之住宅計算其可獲得之輔助購宅款。次查被告依法應予
        發放之輔助購宅款計算係依其退伍時之編階為據，此觀
        諸原告之眷舍改（遷）建申請書中載明自費增坪之款項
        需自行負擔，並不得辦理優惠貸款可明，蓋是否申請自
        費增坪，均視各原眷戶自行衡量其需求及經濟能力，並
        不影響被告發放輔助購宅款之計算，是原告以34坪型之
        房地總價為計算標準，顯有違誤。又原告以房地總價為
        標準，而無視該金額仍需區分為80% 之輔助購宅款及
        20% 之自備款，亦顯有疏漏。
      (3)查「嘉義市『建國一五六新村改建基地』交屋各坪型房
        地總價及貸款金額概算說明表」業載明表列各數據僅係
        概算金額，原眷戶實際可獲得之輔助購宅款，依眷改條
        例施行細則第19條第3 項規定，仍需依決算後之房地總
        價計算之。是實際發放之金額為免溢撥致收繳困難，均
        先就概算金額減列5%為原則，上校退伍者應以30坪型計
        算輔助購宅款，依原告申購之經國新城改建住宅，其決
        算後之房地總價為25,300,000元，是被告應發放2,530,
        000 元並無違法。
      (4)被告係依原告於93年間辦理交屋時繳交自備款之匯款證
        明金額部分，全數返還予原告，洵屬適法行為。至原告
        主張應退還1,067,174 元，其間差額17,174元係屬辦理
        產權移轉代辦費用、規費及登記稅費所需，並非原告所
        繳交之交屋自備款，應不得請求被告退還。
    理  由
一、原告起訴後，被告代表人變更為楊天嘯，業經具狀聲明承受
    訴訟，核無不合，應予准許，合先敘明。
二、按「本條例主管機關為國防部。」「原眷戶可獲之輔助購宅
    款，以各直轄市、縣（市）轄區內同期改建之國軍老舊眷村
    土地，依國有土地可計價公告土地現值總額百分之六十九點
    三為分配總額，並按其原眷戶數、住宅興建成本及配售坪型
    計算之。分配總額達房地總價以上者，原眷戶無須負擔自備
    款，超出部分，撥入改建基金；未達房地總價之不足款，由
    原眷戶自行負擔。」「原眷戶於規劃改建基地房屋建造完成
    後，自願領取輔助購宅款搬遷者，其可獲輔助購宅款之數額
    ，依決算後之房地總價計算之。」為眷改條例第2 條第1 項
    、第20條第1 項及眷改條例施行細則第19條第3 款所明定。
三、原告原係廣仁新村之眷戶，於87年4 月2 日向國防部提出經
    認證之嘉義市一五六村改建基地原眷戶眷舍改（遷）建申請
    書，選擇依規定配購建國一五六村改建基地上校階30坪型住
    宅乙戶，並辦理自費增坪。嗣因無力繳交貸款，於95年3 月
    間申請變更申購選項，經國防部以95年3 月31日勁勢字第09
    50004617號令轉知憲兵司令部准許原告變更認證選項。原告
    於95年6 月15日提出變更選項為自願領取輔助購宅款之嘉義
    市國軍老舊眷村原眷戶輔導購置「經國新城」眷宅申請書，
    經憲兵司令部以95年6 月20日容政字第0950005979號函呈報
    軍備局進行後續審查撥款程序，已由國防部以95年12月11日
    昌易字第0950017440號令准核撥原告完工價輔助購宅款1,26
    5,000 元，並退還其已繳配購眷舍交屋自備款1,050,000 元
    ，並由憲兵司令部以95年12月22日定繕字第0950012610號令
    ，命憲兵203 指揮部逕將原告前揭可獲之輔助購宅款及退還
    自備款款項撥入原告在合作金庫商業銀行帳戶之事實，有前
    開眷舍改（遷）建申請書、國防部令、輔導購置眷宅申請書
    、憲兵司令部令等件影本可稽（見本院卷第47-51 、74-8 2
    、85頁），且為原告所不爭執，堪認為真實。
四、原告主張被告應發放之輔助購宅款，為以其配售房地總價之
    決算價3,624,120 元，扣除自費增坪4 坪價款426,367 元，
    及已於95年12月27日核撥之1,265,000 元，尚有餘款1,932,
    753 元未獲發給；另其於94年4 月25日繳交配購眷舍之自備
    款，僅獲退還1,050,000 元，尚有餘款17,174元未返還，被
    告計應給付其1,949,927 元暨遲延利息云云。惟按國軍老舊
    眷村改建之主管機關為國防部，則有關原眷戶輔購眷宅或領
    取輔助購宅款權益之相關事項，自屬國防部之權責範圍。查
    原告原係廣仁新村之眷戶，於國防部辦理國軍老舊眷村改建
    ，選擇依規定配購建國一五六村改建基地上校階30坪型住宅
    乙戶，並辦理自費增坪後，申請變更原申購選項為領取輔助
    購宅款，既經國防部以95年3 月31日勁勢字第0950004617號
    令准許其變更認證選項，並於原告辦理變更選項重新認證作
    業及輔助購宅款發放之相關審查事項完備後，以95年12月11
    日昌易字第0950017440號令知憲兵司令部，核撥原告完工價
    輔助購宅款1,265,000 元暨退還交屋已繳自備款1,050,000
    元，益見關於輔助購宅款之核撥及配購眷舍自備款之退還僅
    國防部有權決定，原告主張尚有輔助購宅款1,932,753 元未
    核發，其繳交配購眷舍之自備款，亦有餘款17,174元未退還
    ，自應向主管機關國防部為請求。原告向被告為前開請求，
    其當事人不適格，自應予駁回。
五、兩造其餘陳述於判決結果不生影響，無庸一一論列，併予敘
    明。
據上論結，本件原告之訴為無理由，爰依行政訴訟法第98條第1
項前段，判決如主文。
中    華    民    國    97    年     6    月   26     日
                    臺北高等行政法院第三庭
                              審判長法  官  姜  素  娥
                                    法  官  曹  瑞  卿
                                    法  官  楊  莉  莉
上為正本係照原本作成。
如不服本判決，應於送達後20日內，向本院提出上訴狀並表明上
訴理由，如於本判決宣示後送達前提起上訴者，應於判決送達後
20日內補提上訴理由書（須按他造人數附繕本）。
中    華    民    國    97    年     6    月   26     日
                                    書記官  林  俞  文


司法院資訊處製作；財團法人民間司法改革基金會備份。
